【裁判字號】    98,上訴,1859
【裁判日期】    990126
【裁判案由】    強盜等
【裁判全文】
臺灣高等法院高雄分院刑事判決        98年度上訴字第1859號
上  訴  人
即  被  告  甲○○
選任辯護人  張名賢律師
上列上訴人因強盜等案件，不服臺灣高雄地方法院98年度訴字第
1358號中華民國98年11月12日第一審判決（起訴案號：臺灣高雄
地方法院檢察署98年度偵字第18157 號），提起上訴，本院判決
如下：
    主  文
上訴駁回。
    事  實
一、甲○○前於民國95年間，因竊盜案件，經原審法院以95年簡
    字第6678號判處有期徒刑7 月、4 月，應執行有期徒刑10月
    ，緩刑2 年確定，嗣因緩刑遭撤銷，且經聲請減刑後，分別
    減為有期徒刑3 月15日、2 月，並定其應執行之刑為有期徒
    刑5 月；又於96年間，因竊盜案件，分別經原審法院以96年
    度易字第380 號、96年度易字第902 號判決，各判處有期徒
    刑8 月、10月確定，經聲請減刑後，分別減為有期徒刑4 月
    、5 月，並定其應執行之刑為有期徒刑8 月，上開各罪接續
    執行，甫於97年3 月22日縮刑期滿執行完畢。詎其仍不知悔
    改，竟意圖為自己不法之所有，於98年3 月21日4 時40分許
    ，翻越水泥圍牆，進入高雄市○○○路280 號海軍旗津第四
    造船廠內，徒手竊取該造船廠內報廢船隻之電機舷外閥4 個
    、進口閥11個，得手後將之置於在該造船廠內隨處取得之紅
    、黃色帆布袋各1 個內。待欲離開時，為該造船廠服義務役
    之海軍陸戰隊士兵乙○○發現，甲○○見事跡敗漏欲逃跑，
    乙○○見狀，先伸手抱住甲○○，詎甲○○為脫免逮捕，即
    基於對乙○○施強暴之犯意，徒手毆打乙○○之肚子以掙脫
    ，並將帆布袋放下，復於爬上水泥圍牆亟欲離去脫逃，乙○
    ○不讓甲○○離去脫逃，自後緊跟上圍牆追趕，甲○○為阻
    止乙○○，猶基於前述對人施強暴之犯意，趁凌晨天色昏暗
    乙○○無法視明之際，猝然持不明堅硬物品毆打乙○○之腳
    部，乙○○重心不穩乃自圍牆上摔落，受有後枕部鈍挫傷、
    四肢多處擦傷及挫傷等多處傷害，乙○○因腳痛無法起身，
    放棄追趕而達於難以抗拒之程度，甲○○則趁隙逃離。嗣經
    乙○○於圍牆邊發現一部車牌號碼為YDO-932 號之機車，先
    行記下車牌並躲藏於圍牆觀察，繼發現甲○○從巷內返回發
    動該機車後騎乘離去，乃發現上情並報警。
二、案經高雄市政府警察局鼓山分局報請臺灣高雄地方法院檢察
    署檢察官偵查起訴。
    理  由
壹、程序事項:
一、按被告以外之人於偵查中向檢察官所為陳述，除顯有不可信
    之情況者外，得為證據，刑事訴訟法第159 條之1 第2 項定
    有明文。經查，證人乙○○在檢察官偵查中所為之證述，業
    經其具結以擔保陳述之可信性，且查無何顯不可信之情況，
    核之上開說明，自有證據能力。
二、次按被告以外之人於審判外之言詞或書面陳述，除法律有規
    定者外，不得作為證據；被告以外之人於審判外之陳述，雖
    不符刑事訴訟法第159 條之1 至同條之4 之規定，而經當事
    人於審判程序同意作為證據，法院審酌該言詞陳述或書面陳
    述作成時之情況，認為適當者，亦得為證據。當事人、代理
    人或辯護人於法院調查證據時，知有刑事訴訟法第159 條第
    1 項不得為證據之情形，而未於言詞辯論終結前聲明異議者
    ，視為有前項之同意，刑事訴訟法第159 條第1 項、第159
    條之5 分別定有明文。本件被告之辯護人於準備程序中陳稱
    ：證人乙○○於警詢之陳述，屬於審判外陳述，無證據能力
    等語，查證人乙○○警詢之陳述與法院審理時之陳述相同，
    其警詢並無例外之特別必要性，自無引用審判外陳述之必要
    。除上開外，本判決所引用之其他各項據以認定事實之傳聞
    性質，被告甲○○、辯護人及公訴人於法院言詞辯論終結前
    ，均不爭執而未曾聲明異議，本院審酌該等言詞及書面陳述
    作成時之情況，並無出於任意性或不正取供，或違法或不當
    情事，且客觀上亦無不可信之情況，堪認為適當，揆諸前開
    說明，依法均有證據能力，合先敘明。
貳、實體事項:
一、訊據上訴人即被告甲○○對於在上開時、地，竊取造船廠內
    報廢船隻之電機舷外閥4 個、進口閥11個等情固不否認，惟
    矢口否認有何為脫免逮捕而施以強暴使人難以抗拒之準強盜
    犯行，辯稱：伊沒有與乙○○扭打，當時是乙○○從背後抱
    住伊，不讓伊逃跑，伊不知道乙○○為何會從圍牆上摔下來
    云云。
二、經查：
（一）被告於98年3 月21日4 時40分許，翻越圍牆，進入海軍旗
      津第四造船廠內，徒手竊取報廢船隻之電機舷外閥4 個、
      進口閥11個，得手後並置於紅、黃色帆布袋各1 個內，待
      欲離去時，為乙○○發現，為掙脫逃離而與乙○○發生拉
      扯之事實，業據被告於警詢、偵查、原審及本院審理中供
      承不諱，核與證人即被害人乙○○於偵查、原審審理中證
      述之情節相符，復有贓物認領保管單、現場照片（見高雄
      市政府警察局鼓山分局警卷第11頁、第13頁至第17頁）在
      卷可稽，足認被告前開自白踰越牆垣竊盜一節與事實相符
      ，是此部分加重竊盜事實，首堪認定。
（二）被告雖否認有準強盜犯行，辯稱：伊沒有與證人乙○○發
      生扭打，並未有為脫免逮捕而施以強暴之犯行；辯護人亦
      以：被告欲掙脫時有與證人發生肢體接觸，雖證人在圍牆
      上遭被告以異物打落，但仍可以電話請求支援，應未達難
      以抗拒之程度等語置辯。惟查，前開事實，業據證人乙○
      ○於偵查中證稱: 「伊有跟被告發生扭打，被告要掙脫時
      也有徒手打伊，但伊隨後追到圍牆時，被告有把伊打下來
      ，不清楚他用什麼東西打伊，因為當天凌晨4 點多，很暗
      ，無照明」等語（見98年度偵字第18157 號卷第9-10頁）
      ；以及於原審審理時證稱: 「伊要抓被告，被告用拳頭反
      擊伊，伊從身後抱住被告，被告就開始扭曲要掙脫，被告
      上衣有被伊脫掉，之後就把帆布袋放下，往圍牆爬出去，
      伊要從圍牆爬出去時，遭被告用不明堅硬物品打伊的腳，
      因為很暗，只知道被告有拿長長的東西打伊，伊就從牆上
      摔下來，伊確定是被告打伊的，因為被告光著上半身，伊
      有想過要繼續追被告，但因伊的腳遭被告打到很痛，且摔
      下來好像有點扭到，所以無法立即爬起繼續追被告，只能
      在現場打電話請求鄰哨來支援，伊身上的傷勢，是從牆上
      摔下來，並遭鐵絲網刺到所致，圍牆蠻高的，伊身高約17
      0 公分，圍牆比伊還高一點」等語明確（見原審卷一第24
      -27 頁），衡諸證人乙○○與被告素不相識，經告知具結
      之義務及偽證之處罰後具結作證，應知悉於偵查、法院審
      理中倘為不實證述，當受偽證罪之處罰，自無甘受偽證罪
      之處罰、虛詞構陷被告之理。被告亦坦承乙○○有自圍牆
      摔下來之事實，而乙○○自圍牆上摔下，足認係因追趕被
      告之過程中，突遭被告突襲所致，故被告向乙○○施以上
      開強暴手段時，係為脫免逮捕之故，應無疑問，被告前述
      所辯: 沒有毆打乙○○、不知其為什麼會自圍牆上摔下云
      云，顯非可採。而乙○○追上前時，並不知道被告有無攜
      帶任何工具（於本案中亦無扣得任何工具、器械），直至
      其突然腳部被打到，瞬間由圍牆上摔落下地，方才知道自
      己遭受被告之突襲，已如前述，足見乙○○跌下圍牆倒地
      不起，係因被告突然施以強暴手段，乙○○自後追趕，對
      被告於逃跑中突然轉向其發動攻擊無法預防，處於劣勢所
      致，其突然摔下圍牆，即見其間時間之短瞬。衡以乙○○
      當場確實受有後枕部鈍挫傷、四肢多處擦傷及挫傷之傷害
      ，此有高雄市立旗津醫院98年3 月21日診斷證明書（見高
      雄市政府警察局鼓山分局警卷第12頁）在卷足憑，間衡以
      乙○○後枕部已有受傷，且自比自己身高還高之圍牆上猝
      然摔下受傷，導致無法繼續起身追趕，僅得以電話請求支
      援之情形，足見被告持不明物體向乙○○施以強暴手段之
      際，係具有使乙○○難以抗拒而得掙脫之意圖，觀乙○○
      受傷後，已無法繼續追趕被告，是被告之突襲強暴行為客
      觀上已足使乙○○失其阻止被告脫逃之意思自由，亦已達
      使乙○○喪失逮捕能力而難以抗拒之程度無疑。
（三）又按，刑法第329 條之準強盜罪，旨在以刑罰之手段，保
      障人民之身體自由、人身安全及財產權，免受他人非法之
      侵害。立法者就竊盜或搶奪而當場施以強暴、脅迫者，僅
      列舉防護贓物、脫免逮捕或湮滅罪證三種經常導致強暴、
      脅迫行為之具體事由，係選擇對身體自由與人身安全較為
      危險之情形，視為與強盜行為相同，而予以重罰。擬制為
      強盜行為之準強盜罪構成要件行為，雖未如刑法第328 條
      強盜罪之規定，將實施強暴、脅迫所導致被害人或第三人
      不能抗拒之要件予以明文規定，惟必於竊盜或搶奪之際，
      當場實施之強暴、脅迫行為，已達使人難以抗拒之程度，
      其行為之客觀不法，方與強盜行為之客觀不法相當，而得
      與強盜罪同其法定刑，司法院釋字第六三０號解釋闡述甚
      明；刑法第329 條之準強盜罪，將竊盜或搶奪之行為人為
      防護贓物、脫免逮捕或湮滅罪證而當場施以強暴、脅迫之
      行為，視為施強暴、脅迫使人不能抗拒而取走財物之強盜
      行為，乃因準強盜罪之取財行為與施強暴、脅迫行為之因
      果順序，雖與強盜罪相反，卻有時空之緊密連接關係，以
      致竊盜或搶奪之故意與施強暴、脅迫之故意，並非截然可
      分，而得以視為一複合之單一故意，亦即可認為此等行為
      人之主觀不法與強盜行為人之主觀不法幾無差異；復因取
      財行為與施強暴、脅迫行為之因果順序縱使倒置，客觀上
      對於被害人或第三人所造成財產法益與人身法益之損害卻
      無二致，而得予以相同之評價，故擬制為強盜行為。是行
      為人在實行竊盜、搶奪之際，為防護贓物、脫免逮捕或湮
      滅罪證，而當場對於被害人施用強暴、脅迫手段，其主觀
      惡性已經表現於外，倘客觀上已致被害人當下難以抗拒，
      即應成立準強盜罪，予以嚴懲。易言之，並不以至使被害
      人陷於完全不能抗拒之地步為必要，否則準強盜與真強盜
      即無何差異，殊非立法本旨。至於被害人在當下難以抗拒
      之後，復因其他緣由，出手抵抗，甚或最後反制成功，要
      屬另事，不能以此後情，逆斷被害人未達難以抗拒之程度
      （最高法院97年度台上字第3294號判決意旨參照），綜上
      所述，被告確有上開加重準強盜之犯行，事證明確，其犯
      行堪以認定，應予依法論科。
三、核被告甲○○所為，係犯刑法第329 條之準強盜罪，且具有
    同法第321 條第1 項第2款 踰越牆垣之加重情節，應依同法
    第330 條第1 項之加重準強盜罪論處。又被告意在逃離現場
    ，乙○○因攔阻而受傷，乃被告施強暴為準強盜罪之當然結
    果，且無其他積極證據足認被告有主觀上傷害證人之故意，
    故不另論以傷害罪（最高法院91年度台上字第1441號判決意
    旨參照）。公訴意旨認被告另涉犯刑法第277 條第1 項之傷
    害罪，且與前開所犯之加重準強盜罪論以想像競合，容有未
    恰。又被告前曾有如犯罪事實欄所示受有期徒刑已執行完畢
    之前科，有臺灣高等法院被告前案紀錄表在卷可稽，其於執
    行完畢後，5 年內故意再犯本件有期徒刑以上之罪，為累犯
    ，應依刑法第47條第1 項之規定加重其刑。
四、原審因而適用刑法第329 條、第330 條第1 項、第321 條第
    1 項第2 款、第47條第1 項之規定，並審酌被告有竊盜前科
    ，於執行完畢後仍不思以正當途徑賺取所需，其正值壯年，
    並無難以謀生之情形，竟不思以正當之方式獲取財物，為貪
    圖一己之私欲，犯下本件加重竊盜犯行，且為圖脫免逮捕，
    並進而為準強盜行為，惟念其犯後坦承竊盜犯行，且所竊得
    財物價值不高，及其智識不高、犯罪之手段、動機、所生損
    害等一切情狀，量處有期徒刑7 年2 月，其認事用法，均無
    不合，量刑亦屬適當，被告上訴意旨，否認犯有準強盜罪，
    指摘原判決不當，為無理由，應予駁回。
據上論斷，應依刑事訴訟法第368條，判決如主文。
本案經檢察官鄭銘謙到庭執行職務。
中    華    民    國    99    年    1     月    26    日
              刑事第六庭    審判長法  官  王憲義
                                  法  官  邱永貴
                                  法  官  簡志瑩
以上正本證明與原本無異。
如不服本判決應於收受本判決後10日內向本院提出上訴書狀，其
未敘述上訴理由者，並得於提起上訴後10日內向本院補提理由書
狀（均須按他造當事人之人數附繕本）「切勿逕送上級法院」。
中    華    民    國    99    年    1     月    26    日
                                  書記官  吳新貞
附錄本判決論罪科刑法條：
中華民國刑法第321條第1項第2款
犯竊盜罪而有左列情形之一者，處 6 月以上、 5 年以下有期徒
刑：
二、毀越門扇、牆垣或其他安全設備而犯之者。
中華民國刑法第329條
竊盜或搶奪，因防護贓物、脫免逮捕或湮滅罪證，而當場施以強
暴脅迫者，以強盜論。
中華民國刑法第330條第1項
犯強盜罪而有第321 條第1 項各款情形之一者，處7 年以上有期
徒刑。

司法院資訊處製作；財團法人民間司法改革基金會備份。
